臺灣高等法院刑事裁定
110年度毒抗字第450號
抗  告  人  
即  被  告  李文鈞





上列抗告人因違反毒品危害防制條例案件，不服臺灣新竹地方法
院中華民國110年2月26日裁定（110年度毒聲字第117號），提起
抗告，本院裁定如下：
    主  文
抗告駁回。
    理  由
一、原裁定意旨略以：抗告人即被告甲○○因施用第一、二級毒品
    案件，經臺灣新竹地方法院109 年度毒聲字第114 號裁定送
    勒戒處所觀察、勒戒後，認有繼續施用毒品之傾向，有法務
    部○○○○○○○○民國110年2月22日新戒所衛字第11007004400號
    函所附有無繼續施用毒品傾向證明書、有無繼續施用毒品傾
    向評估標準紀錄表附卷可稽，檢察官聲請強制戒治，於法尚
    無不合。爰依毒品危害防制條例第20條第2項規定，裁定被
    告令入戒治處所強制戒治，其期間為6個月以上，至無繼續
    強制戒治之必要為止，但最長不得逾1年。
二、抗告意旨略以：被告執行觀察、勒戒期間先後二次接受評估
    ，過程僅有簡單交談3分鐘，其認定有無疏漏、逾越給分權
    限、計分錯誤等，均有可疑，且被告先前所犯施用毒品或其
    他犯罪均已接受刑之執行，法務部制定評估標準將前科紀錄
    列入計算，並不合理。爰提起抗告，請求撤銷原裁定，停止
    強制戒治之執行。
三、按觀察、勒戒後，檢察官或少年法院（地方法院少年法庭）
    依據勒戒處所之陳報，認受觀察、勒戒人無繼續施用毒品傾
    向者，應即釋放，並為不起訴之處分或不付審理之裁定；認
    受觀察、勒戒人有繼續施用毒品傾向者，檢察官應聲請法院
    裁定或由少年法院（地方法院少年法庭）裁定令入戒治處所
    強制戒治，其期間為6 個月以上，至無繼續強制戒治之必要
    為止，但最長不得逾1年，毒品危害防制條例第20條第2項定
    有明文。次按勒戒處所應注意觀察受觀察、勒戒人在所情形
    ，經醫師研判其有或無繼續施用毒品傾向後，至遲應於觀察
    、勒戒期滿之15日前，陳報該管檢察官或少年法院（庭），
    觀察勒戒處分執行條例第8條第1項亦定有明文。依據上開規
    定，受觀察、勒戒人有無繼續施用毒品之傾向，係由醫師研
    判。而關於有無繼續施用毒品傾向之評估標準，由法務部頒
    布「有無繼續施用毒品傾向評估標準評分說明手冊」、「有
    無繼續施用毒品傾向評估標準紀錄表」，上開評分說明手冊
    載明判定之原則：「受觀察勒戒人入所後，經過2週時間的
    觀察、勒戒，由處所及醫療人員依據其各項紀錄、資料及觀
    察勒戒期間之行為表現，加以評分。在勒戒人入所4-6週後
    ，可再做一次評估以做必要之評分修正。每一大項皆有靜態
    因子與動態因子。先以靜態因子分數評分，靜態因子分數總
    分在60分（含）以上為『有繼續施用毒品傾向』；60分以下，
    與動態因子分數相加，如果總分在60分（含）以上，為『有
    繼續施用毒品傾向』」。是被告有無「繼續施用毒品傾向」
    ，係依具體個案之臨床實務及相關事證等情綜合判定，有其
    相當之專業依據及標準，且涉及專門醫學，又衡酌強制戒治
    之目的，係為協助施用毒品者戒斷毒品之心癮及身癮所為之
    一種保安處分類型，而該評估標準係將與判斷有無繼續施用
    傾向之相關因素加以列舉及量化，適用於每一位受觀察、勒
    戒處分之人，具一致性、普遍性、客觀性，以利執法者判定
    受勒戒人有無繼續施用毒品傾向，且避免執法者之判斷流於
    恣意，倘其評估由形式上觀察，無擅斷或濫權等明顯不當之
    情事，法院宜予尊重。
四、經查：
  ㈠被告於執行觀察、勒戒期間，經法務部○○○○○○○○附設勒戒處
    所評定結果，其1.前科紀錄與行為表現部分合計為148分：
    毒品犯罪相關司法紀錄「有，12筆」計120分，首次毒品犯
    罪年齡「20歲以下」計10分，其他犯罪相關紀錄「有，9筆
    」計18分，入所時尿液毒品檢驗「無藥物反應」計0分，所
    內行為表現「無」計0分；2.臨床評估部分合計為26分：多
    重毒品濫用「有，種類：海洛因、安非他命」計10分，合法
    物質濫用「有，種類：菸」計2分，使用方式「無注射使用
    」計0分，使用年數「超過1年」計10分，精神疾病共病（含
    反社會人格）「無」計0分，臨床綜合評估（含病識感、動
    機、態度、就醫意願）評定為「中度」計4分）；3.社會穩
    定度部分合計為5分：工作「全職工作：音箱工廠員工」計0
    分，家人藥物濫用「有」計5分，入所後家人是否訪視「無
    」計5分，出所後是否與家人同住為「是」計0分（上三項以
    上限5分計算）。以上1.至3.總分合計179分（靜態因子175
    分，動態因子4分），經評定為「有繼續施用毒品傾向」，
    有法務部○○○○○○○○110年2月22日新戒所衛字第11007004400
    號函暨「有無繼續施用毒品傾向證明書」及「有無繼續施用
    毒品傾向評估標準紀錄表」附卷可資佐證。
　㈡嗣法務部因應毒品危害防制條例修正，依最高法院大法庭109
    年度台上大字第3826號裁定意旨，洽請衛生福利部修訂「有
    無繼續施用毒品傾向評估標準」，經衛生福利部與法務部邀
    集專家學者及相關機關研商後，於110年3月26日修正「有無
    繼續施用毒品傾向評估標準」，將「毒品犯罪相關司法紀錄
    」計分方式修正為每筆（次）5分，上限為10分，「其他犯
    罪相關紀錄」每筆（次）仍為2 分，修正上限為10分。法務
    部○○○○○○○○據此依修正後「有無繼續施用毒品傾向評估標準
    」重新評估，被告之前科紀錄與行為表現部分應為30分：毒
    品犯罪相關司法紀錄「有，12筆」，每筆5分，以上限計算
    為10分，首次毒品犯罪年齡「20歲以下」計10分，其他犯罪
    相關紀錄「有，9筆」，每筆2分，以上限計算為10分，再與
    前揭臨床評估、社會穩定度部分合計為61分（靜態因子57分
    ，動態因子4分），評定仍為「有繼續施用毒品傾向」，有
    法務部○○○○○○○○110年3月29日新戒所衛字第11007007920號
    函暨「有無繼續施用毒品傾向證明書」及「有無繼續施用毒
    品傾向評估標準紀錄表」在卷足稽。
　㈢法務部○○○○○○○○附設勒戒處所人員評估被告是否有繼續施用
    毒品傾向，係以「毒品犯罪相關司法紀錄」、「首次毒品犯
    罪年齡」、「其他犯罪相關紀錄」、「入所時尿液毒品檢驗
    」、「所內行為表現」、「物質使用行為」、「合法物質濫
    用」、「使用年數」、「臨床綜合評估（含病識感、動機、
    態度、就醫意願）」、「工作」、「家庭」等靜態因子、動
    態因子綜合評估，為具有科學驗證所得之結論，業經說明如
    前，且法務部新修正之「有無繼續施用毒品傾向評估標準」
    ，已就其中「毒品犯罪相關司法紀錄」、「其他犯罪相關紀
    錄」設有計分上限，當無過度評價被告前科紀錄之虞。況勒
    戒處所之組織、人員資格及執行觀察、勒戒相關程序，及判
    斷施用毒品者有無繼續施用毒品傾向，均有相關法令嚴格規
    範，非可恣意而為，由形式上觀察，亦無擅斷或濫權等明顯
    不當之情事，自得資為判斷被告有無繼續施用毒品傾向之證
    明。
　㈣毒品危害防制條例所規定之觀察、勒戒或強制戒治處分，其
    立法意旨在幫助施用毒品者戒除毒癮，該處分之性質非為懲
    戒行為人，而係為減除受處分人再次施用毒品之危險性，目
    的係在戒除行為人施用毒品身癮及心癮之措施，且強制戒治
    係導入療程之觀念，針對行為人將來之危險所為預防、矯治
    措施之保安處分，以達教化與治療之目的，可謂刑罰之補充
    制度，從而毒品危害防制條例本身所規定之強制戒治等保安
    處分，雖兼具自由刑之性質，卻有刑罰不可替代之教化治療
    作用。是該條例第20條第2項，係屬強制規定，只需觀察、
    勒戒後，經評定受觀察、勒戒人有繼續施用毒品傾向者，檢
    察官即應聲請法院裁定令入戒治處所施以強制戒治。本件被
    告既有施用第一、二級毒品之事實，由原審法院裁定送勒戒
    處所執行觀察、勒戒後，經法務部○○○○○○○○附設勒戒處所依
    個案之臨床實務及具體事證，專業評估判定被告為「有繼續
    施用毒品傾向」，尚未戒除毒癮，則為降低其再次施用毒品
    之危險性，自有依法施以強制戒治之必要。
五、從而，原審以檢察官之聲請合於法律規定，依毒品危害防制
    條例第20條第2項規定，裁定被告令入戒治處所施以強制戒
    治，其期間為6個月以上，至無繼續強制戒治之必要為止，
    但最長不得逾1年，經核並無不合。抗告意旨徒憑己意，主
    張不應將「前科紀錄」列入，並無所據，至其所指評估過程
    簡短，致有認定疏漏、計分錯誤、逾越給分權限等情事，非
    僅無任何證據可供調查，況且上開各類因子包含多項客觀細
    目，非個人主觀判斷所能左右，被告空言指摘，自無可採。
    綜上，本件抗告為無理由，應予駁回。
據上論斷，應依刑事訴訟法第412條，裁定如主文。
中　　華　　民　　國　　110 　年　　3 　　月　　31　　日
　　　　　　　　　刑事第三庭    審判長法　官  張惠立   
                                      法　官  劉兆菊 
                                      法　官  廖怡貞
以上正本證明與原本無異。
不得再抗告。
                                      書記官  劉芷含  
中　　華　　民　　國　　110 　年　　3 　　月　　31　　日